ACORDAO-COMPLETO-2526465

ACÓRDÃO 2479/2022 ATA 14/2022 - PRIMEIRA CÂMARA

VISTOS, relatados e discutidos estes autos, que tratam de atos iniciais de aposentadoria emitidos, no âmbito do Instituto Federal de Educação, Ciência e Tecnologia da Paraíba, em favor dos Srs. Ambrosio Elias de Araujo Pontes e Ednaldo José dos Santos,
ACORDAM os Ministros do Tribunal de Contas da União, reunidos em sessão da Primeira Câmara, diante das razões expostas pelo Relator, com fundamento no art. 71, inciso III, da Constituição Federal e nos arts. 1º, inciso V, 39, inciso II, e 45, da Lei 8.443/1992, em:
9.1. considerar legal o ato de aposentadoria do Sr. Ednaldo José dos Santos, determinando o registro correspondente;
9.2. considerar ilegal o ato de aposentadoria do Sr. Ambrosio Elias de Araujo Pontes, recusando seu registro;
9.3. dispensar o ressarcimento das quantias indevidamente recebidas, em boa-fé, pelo interessado, consoante o Enunciado 106 da Súmula de Jurisprudência deste Tribunal;
9.4. determinar ao Instituto Federal de Educação, Ciência e Tecnologia da Paraíba que:
9.4.1. faça cessar, no prazo de 15 (quinze) dias, contado a partir da ciência desta deliberação, os pagamentos decorrentes do ato impugnado, sob pena de responsabilidade solidária da autoridade administrativa omissa, consoante disposto nos arts. 71, inciso IX, da Constituição Federal e 262 do Regimento Interno desta Corte;
9.4.2. dê ciência desta deliberação ao interessado, alertando-o de que o efeito suspensivo proveniente da interposição de eventuais recursos, caso não providos, não o exime da devolução dos valores indevidamente percebidos após a notificação;
9.4.3. envie a esta Corte de Contas, no prazo de 30 (trinta) dias, por cópia, comprovante de que o interessado teve ciência desta deliberação;
9.5. orientar o órgão jurisdicionado no sentido de que a retribuição por titulação (RT) , nos termos do art. 17, § 1º, da Lei 12.778/2012, deve levar em consideração a data da obtenção do certificado ou do título que se pretende ver considerado, apresentando-se ilegítimo o seu pagamento com base tão somente em certidão de trâmite de processo administrativo;
9.6. esclarecer à unidade de origem, com supedâneo no art. 262, § 2º, do Regimento Interno, que a concessão considerada ilegal poderá prosperar mediante a emissão e o encaminhamento a este Tribunal de novo ato concessório, escoimado das irregularidades apontadas nestes autos.

Ato de aposentadoria emitido no âmbito do Instituto Federal de Educação, Ciência e Tecnologia da Paraíba para fins de registro.

Primeira Câmara

Instituto Federal de Educação, Ciência e Tecnologia da Paraíba.

3. Interessados/Responsáveis:
3.1. Interessados: Ambrosio Elias de Araujo Pontes (XXX.238.064-XX); Ednaldo Jose dos Santos (XXX.167.784-XX).

13.1. Ministros presentes: Vital do Rêgo (na Presidência), Benjamin Zymler (Relator) e Jorge Oliveira.
13.2. Ministros-Substitutos presentes: Augusto Sherman Cavalcanti e Weder de Oliveira.

AMBRÓSIO ELIAS DE ARAÚJO PONTES

BENJAMIN ZYMLER

Adoto como relatório o parecer da unidade técnica, cujos termos são os seguintes:
"INTRODUÇÃO
Trata-se de atos iniciais de aposentadoria, submetidos, para fins de registro, à apreciação do Tribunal de Contas da União (TCU) , de acordo com o art. 71, inciso III, da Constituição Federal. Os atos foram cadastrados e disponibilizados ao TCU por intermédio do Sistema e-Pessoal, na forma do art. 2º e 4º da Instrução Normativa TCU 78/2018.
EXAME TÉCNICO
Esta Unidade Técnica elaborou instrução com proposta de legalidade dos atos (peça 5) .
O Ministério Público ao analisar o feito, concordou com a proposta da Unidade Técnica (peça 8) .
O Relator, por sua vez, determinou o retorno dos autos para que a Sefip, para realizar diligência com vistas a verificar a legitimidade dos anuênios pagos a Ednaldo José dos Santos, bem como analisar a legitimidade do pagamento da retribuição por titulação-RT ao Sr. Ambrosio Elias de Araújo Pontes e a possível existência de incompatibilidade entre proventos de cargo submetido a regime de dedicação exclusiva e o exercício de atividade remunerada de natureza privada (peça 9) .
A Sefip promoveu a diligência nos seguintes termos (peça 10) :
I) em relação ao ato de Ednaldo José dos Santos, a legitimidade dos anuênios concedidos (art. 67 c/c o art. 100 da Lei 8.112/1990) ; 
II) em relação ao ato de Ambrosio Elias de Araujo Pontes, a legitimidade do pagamento da retribuição por titulação - RT com base tão somente em certidão de trâmite de processo administrativo, bem como a possível existência de incompatibilidade entre a concessão de proventos tendo como base a remuneração do cargo submetido ao regime de dedicação exclusiva registrado no sistema e pessoal e o exercício de atividade remunerada de natureza privada desempenhada pelo interessado.
A entidade, em resposta, encaminhou os elementos constantes da peça 12, entre os quais esclarecimentos sobre os anuênios do servidor Ednaldo José dos Santos (p. 1, 44 e 52-59) , bem como Diploma que embasou o pagamento da retribuição por titulação-RT ao servidor Ambrosio Elias de Araujo Pontes (p. 3-10) .
Sobre os anuênios do servidor Ednaldo José dos Santos, o gestor esclareceu que referido servidor ingressou no serviço público em 24/8/1981, no cargo de professor, classe C nível 4, lotado no Governo do Estado de Rondônia. Posteriormente, em 15/7/1986 foi publicado no Diário Oficial da União o ato de aproveitamento do servidor, com base no §1º, do artigo 19, da Lei Complementar 41/1981, para possibilitar a redistribuição do cargo da tabela permanente em extinção do ex-Território Federal de Rondônia para a tabela de cargos da Escola Técnica Federal da Paraíba (peça 12, p. 1) . Desta forma, os anuênios foram calculados com base no período de 24/8/1981 a 8/3/1999 e equivalem a 17%, estando regular o seu pagamento (peça 12, p. 1, 44 e 52-59, e peça 13) .
Com relação ao ex-servidor Ambrosio Elias de Araujo Pontes, consta nos autos o diploma de título de mestre em Matemática, o que embasa o pagamento da Retribuição por Titulação (RT) (peça 12, p. 1 e 10-11, e peça 14) .
No entanto, com relação à acumulação de proventos tendo como base a remuneração do cargo submetido ao regime de dedicação exclusiva registrado no sistema e pessoal e o exercício de atividade remunerada de natureza privada, a Unidade Jurisdicionada não prestou nenhuma informação. Em consulta ao cadastro de CNPJ da Receita Federal, o CPF do servidor não aparece vinculado a empresa de natureza privada.
Assim, diante dos documentos trazidos aos autos, esta Unidade Técnica não vê óbice a legalidade das concessões.
CONCLUSÃO
11.	A abrangência e a profundidade das verificações levadas a efeito fundamentam convicção de que os atos 18645/2020 e 33507/2020 podem ser apreciados pela legalidade, e autorizado os respectivos registros. 
PROPOSTA DE ENCAMINHAMENTO
12.	Ante o exposto, com fundamento no art. 71, inciso III, da Constituição Federal, no art. 1º, inciso V, e art. 39, incisos I e II, da Lei 8.443/1992, no art. 260 do Regimento Interno do Tribunal de Contas da União, propõe-se considerar LEGAIS e conceder o registro dos atos iniciais de EDNALDO JOSE DOS SANTOS e AMBROSIO ELIAS DE ARAUJO PONTES."
2.	O Ministério Público junto a esta Corte de Contas divergiu parcialmente da unidade técnica, manifestando-se da seguinte forma:
	"Em face do que restou apurado nos autos, este representante do Ministério Público de Contas da União anui à proposta da Sefip (peça 18) , pela legalidade e registro do ato de aposentadoria de Ednaldo José dos Santos (peça 2) .
2.	Quanto ao ato de Ambrósio Elias de Araújo Pontes (peça 3) , concordamos com as conclusões da unidade técnica no sentido de que não há irregularidade no pagamento da retribuição por titulação ao ex-servidor, tendo em vista a apresentação do diploma de mestrado (peça 12, p. 10-11) , e 'em consulta ao cadastro de CNPJ da Receita Federal, o CPF do servidor não aparece vinculado a empresa de natureza privada' (peça 18, p. 2) .
3.	A despeito disso, observa-se que o ex-servidor iniciou a jornada de trabalho no regime de dedicação exclusiva (DE) em 1/3/2013, e se aposentou em 1/2/2017 (peça 3) . Portanto, permaneceu no regime de DE por menos de cinco anos até a sua aposentadoria, o que está em desacordo com a orientação contida no Acórdão 2519/2014-TCU-Plenário, ocasião em que o Tribunal expediu a seguinte determinação:
9.2 determinar ao Ministério da Educação que faça gestões junto às diversas entidades federais de ensino (universidades e Institutos de Educação, Ciência e Tecnologia) , para que incluam, em seus regulamentos, caso ainda não tenham feito, norma que vede a mudança de regime de trabalho para o de dedicação exclusiva do professor que esteja há, no mínimo, cinco anos de adquirir o direito à aposentadoria, em qualquer das modalidades previstas na legislação em vigor e que o TCU poderia vir a apreciar pela ilegalidade os atos de aposentadoria que não preencha essa determinação.
4.	Recentemente, ao apreciar situação semelhante, a Primeira Câmara do Tribunal proferiu o Acórdão 3.565/2021, mantido pelos Acórdãos 9.819/2021 e 13.309/2021, para considerar ilegal ato de aposentadoria de ex-servidor do Instituto Federal de Educação, Ciência e Tecnologia de Alagoas. No voto condutor da deliberação, o relator, Ministro Walton Alencar Rodrigues, assim se manifestou (grifos inseridos) :
Quanto ao pagamento de vantagem referente a regime de dedicação exclusiva de magistério, verifico que o interessado desenvolveu suas atividades em jornada 20 horas semanais na maior parte do período laboral em que prestou serviços ao IFAL. A mudança para o regime de dedicação exclusiva ocorreu aproximadamente há 1 ano e 7 meses antes da concessão de sua aposentadoria.
A mudança de jornada de trabalho de magistério para regime de dedicação exclusiva, ocorrida em período próximo à aposentadoria, frustra a preservação do equilíbrio financeiro e atuarial e o caráter contributivo do regime de previdência, insculpidos no caput do artigo 40 da Constituição Federal, com redação dada pela Emenda Constitucional 41/2003.
Tal abuso de direito mereceu expressa determinação do Tribunal ao Ministério da Educação, expedida pelo Acórdão 2519/2014-TCU-Plenário, para que faça gestões junto às Instituições Federais de Ensino a fim de incluírem, em seus regulamentos, norma que proíba mudança de regime de trabalho para o de dedicação exclusiva da carreira de magistério há menos de cinco anos de adquirir o direito à aposentadoria em qualquer das modalidades previstas na legislação em vigor.
Nessas condições, julgo ilegal e nego registro ao ato de concessão de aposentadoria.
5.	Em razão do exposto, e em linha com os citados acórdãos, opinamos pela ilegalidade e negativa de registro do ato de Ambrósio Elias de Araújo Pontes (peça 16) .
6.	Registra-se, por fim, que o referido ato foi originalmente enviado ao TCU em 30/10/2017, de modo que pode ser apreciado, uma vez que ainda não houve o decurso do prazo de cinco anos fixado pelo STF, no âmbito do RE 636.553, para a apreciação dos atos sujeitos a registro, contados da chegada dos atos ao Tribunal."
	É o Relatório.

não há.

Procurador Rodrigo Medeiros de Lima.

APOSENTADORIA. MAGISTÉRIO. CÁLCULO DO BENEFÍCIO COM BASE NOS VALORES INERENTES AO REGIME DE DEDICAÇÃO EXCLUSIVA, AO QUAL SE SUBMETEU O EX-SERVIDOR MENOS DE CINCO ANOS ANTES DE SUA INATIVAÇÃO VOLUNTÁRIA. ILEGALIDADE. NEGATIVA DE REGISTRO. LEGALIDADE DO OUTRO ATO. DETERMINAÇÕES.

APOSENTADORIA (APOS)

Secretaria de Fiscalização de Integridade de Atos e Pagamentos de Pessoal e de Benefícios Sociais (Sefip).

Em julgamento, atos iniciais de aposentadoria emitidos, no âmbito do Instituto Federal de Educação, Ciência e Tecnologia da Paraíba, em favor dos Srs. Ednaldo José dos Santos e Ambrosio Elias de Araújo Pontes, ambos ex-ocupantes dos cargos de professor do ensino básico, técnico e tecnológico.
2.	A unidade técnica e o Ministério Público junto a esta Corte de Contas, em suas manifestações iniciais, manifestaram-se pela legalidade e pelo registro de ambos os atos de aposentadoria.
3.	Exarei despacho determinando a realização de diligências em relação aos dois atos de aposentadoria, in verbis:
"i) em relação ao ato de Ednaldo José dos Santos, a legitimidade dos anuênios concedidos pelo órgão jurisdicionado (art. 67 c/c o art. 100 da Lei 8.112/1990) ;
ii) em relação ao ato de Ambrosio Elias de Araujo Pontes, a legitimidade do pagamento da retribuição por titulação - RT com base tão somente em certidão de trâmite de processo administrativo, bem como a possível existência de incompatibilidade entre a concessão de proventos tendo como base a remuneração do cargo submetido ao regime de dedicação exclusiva registrado no sistema e-pessoal e o exercício de atividade remunerada de natureza privada desempenhada pelo interessado, conforme consulta realizada nos sistemas informatizados colocados à disposição deste Tribunal."
4.	Em nova manifestação, a Sefip ratificou o entendimento anterior pela legalidade dos atos de aposentadoria ora submetidos a julgamento, em razão da ausência de qualquer irregularidade.
5.	O órgão ministerial, por sua vez, manifestou-se pelo registro do ato emitido em favor do Sr. Ednaldo José dos Santos. Já quanto ao de Ambrosio Elias de Araújo Pontes, considerou-o ilegal, por entender que o "ex-servidor iniciou a jornada de trabalho no regime de dedicação exclusiva (DE) em 1/3/2013, e se aposentou em 1/2/2017 (peça 3) . Portanto, permaneceu no regime de DE por menos de cinco anos até a sua aposentadoria, o que está em desacordo com a orientação contida no Acórdão 2519/2014-TCU-Plenário".
6.	Da análise dos autos, acompanho a conclusão a que chegou o órgão ministerial, sem prejuízo de tecer as seguintes considerações.
7.	O interessado Ambrosio Elias de Araújo Pontes aposentou-se em 1º/2/2017, quando estava em vigor a disciplina fixada na Constituição Federal, com a redação dada pelas Emendas 20/1998 e 41/2003:
"Art. 40. Aos servidores titulares de cargos efetivos da União, dos Estados, do Distrito Federal e dos Municípios, incluídas suas autarquias e fundações, é assegurado regime de previdência de caráter contributivo e solidário, mediante contribuição do respectivo ente público, dos servidores ativos e inativos e dos pensionistas, observados critérios que preservem o equilíbrio financeiro e atuarial e o disposto neste artigo.
§ 1º Os servidores abrangidos pelo regime de previdência de que trata este artigo serão aposentados, calculados os seus proventos a partir dos valores fixados na forma dos §§ 3º e 17:
............................................................................................................................................
III - voluntariamente, desde que cumprido tempo mínimo de dez anos de efetivo exercício no serviço público e cinco anos no cargo efetivo em que se dará a aposentadoria [...]".
8.	O referido interessado, mais propriamente, teve sua aposentadoria fundamentada na regra de transição estipulada na Emenda Constitucional 41, assim redigida:
"Art. 6º Ressalvado o direito de opção à aposentadoria pelas normas estabelecidas pelo art. 40 da Constituição Federal ou pelas regras estabelecidas pelo art. 2º desta Emenda, o servidor da União, dos Estados, do Distrito Federal e dos Municípios, incluídas suas autarquias e fundações, que tenha ingressado no serviço público até a data de publicação desta Emenda poderá aposentar-se com proventos integrais, que corresponderão à totalidade da remuneração do servidor no cargo efetivo em que se der a aposentadoria, na forma da lei, quando, observadas as reduções de idade e tempo de contribuição contidas no § 5º do art. 40 da Constituição Federal, vier a preencher, cumulativamente, as seguintes condições: 
I - sessenta anos de idade, se homem, e cinqüenta e cinco anos de idade, se mulher; 
II - trinta e cinco anos de contribuição, se homem, e trinta anos de contribuição, se mulher; 
III - vinte anos de efetivo exercício no serviço público; e 
IV - dez anos de carreira e cinco anos de efetivo exercício no cargo em que se der a aposentadoria."
9.	Da leitura dos referidos dispositivos constitucionais, é evidente que a exigência de "cinco anos de efetivo exercício no cargo em que se der a aposentadoria" objetiva atender, minimamente que seja, ao caráter contributivo do regime de previdência do servidor e à preservação do equilíbrio financeiro e atuarial do sistema, estabelecidos no regramento geral da Constituição. Em outras palavras, a finalidade inequívoca do dispositivo é garantir que a contribuição do servidor para o regime próprio de previdência do funcionalismo - de resto, amplamente mais favorável ao segurado do que o regime geral - tenha por base, ao longo de um período mínimo de cinco anos, remuneração equivalente à de seu futuro benefício previdenciário.
10.	Nesse sentido, e tendo em conta o princípio da máxima efetividade das normas constitucionais, é mesmo desarrazoado conceber que um servidor, às vésperas de sua aposentadoria, altere a jornada de trabalho com vistas a tão somente incrementar os seus proventos, sem haver efetuado o recolhimento das contribuições previdenciárias correspondentes. Na verdade, ainda que tenham a mesma denominação e até as mesmas atribuições, tais cargos, em face da substancial diferença de jornadas e de vencimentos, não são idênticos, mormente para efeito de aposentação num regime previdenciário que, repito, se pretende contributivo e atuarialmente equilibrado.
11.	No caso concreto, a vinculação dos proventos do interessado ao regime de DE ofende diretamente o texto constitucional, porquanto o inativo, ao longo dos seus 35 anos e 10 meses de tempo de serviço no magistério, submeteu-se por um pouco mais de 31 anos à jornada semanal normal de trabalho. Ou seja, o Sr. Ambrosio Elias de Araújo Pontes atuou no regime de dedicação exclusiva, no qual pretendeu se aposentar, por aproximadamente quatro anos (de março de 2013 a fevereiro de 2017) , em patente ofensa ao caráter contributivo do regime previdenciário do funcionalismo - inaugurado pela Emenda Constitucional 20/1998.
12.	Também é relevante esclarecer que, mediante consulta ao Sistema RAIS, o referido interessado manteve vínculo com o Instituto Educacional Rio Branco Ltda. entre o período de 1º/10/2010 a 15/12/2014, violando, também por esse motivo, o regime de dedicação exclusiva.
13.	A propósito do tema, vale conferir o seguinte trecho do voto proferido pelo Ministro Walton Alencar Rodrigues, por ocasião do julgamento do Acórdão 2519/2014-TCU-Plenário:
"A mudança de jornada de trabalho de magistério para regime de dedicação exclusiva, ocorrida em período próximo à aposentadoria, frustra a preservação do equilíbrio financeiro e atuarial e o caráter contributivo do regime de previdência, insculpidos no caput do artigo 40 da Constituição Federal, com redação dada pela Emenda Constitucional 41/2003."
14.	Assim sendo, mostra-se patente a ilegitimidade da concessão dos proventos do interessado Ambrosio Elias de Araújo Pontes no cargo de Professor, com base no regime de dedicação exclusiva.
15.	Ainda em relação ao ato de aposentadoria do referido interessado, registro que, nos termos do art. 17, § 1º, da Lei 12.778/2012, a retribuição por titulação (RT) deve levar em consideração a data da obtenção do certificado ou do título que se pretende ver considerado, apresentando-se ilegítimo o seu pagamento com base tão somente em certidão de trâmite de processo administrativo, sendo o caso de se expedir orientação ao órgão jurisdicionado nesse sentido.
16.	Por fim, considerando-se as justificativas apresentadas pelo órgão jurisdicionado no tocante aos anuênios constantes do ato de aposentadoria emitido em favor do Sr. Ednaldo José dos Santos, e por não ter sido constatada qualquer outra irregularidade, entendo ser o caso de se lhe determinar o registro, conforme anotado nos pareceres técnicos.
Ante o exposto, VOTO por que o Tribunal adote a deliberação que ora submeto a este Colegiado.
TCU, Sala das Sessões, em 10 de maio de 2022.
BENJAMIN ZYMLER 
Relator